【裁判字號】    98,建,124
【裁判日期】    990210
【裁判案由】    給付工程款
【裁判全文】
臺灣板橋地方法院民事判決               98年度建字第124號
原      告  呂銘勳
訴訟代理人  楊政雄律師
複  代理人  陳美華律師
被      告  臺北縣政府
法定代理人  周錫瑋
訴訟代理人  郭緯中律師
訴訟代理人  周裕暐律師
訴訟代理人  古健琳律師
參  加  人  兆豐國際商業銀行股份有限公司
法定代理人  王榮周
訴訟代理人  陳宗輝
上列當事人間請求給付工程款事件，經本院於民國99年1 月25日
言詞辯論終結，判決如下：
    主      文
原告之訴及其假執行之聲請均駁回。
訴訟費用由原告負擔。
    事實及理由
一、程序方面：
  (一)按民事訴訟法第67條之1 第1、3項規定：「訴訟之結果，於
    第三人有法律上利害關係者，法院得於第一審或第二審言詞
    辯論終結前相當時期，將訴訟事件及進行程度以書面通知該
    第三人。」、「第1 項受通知人得依第58條規定參加訴訟者
    ，準用前條之規定。」，又就兩造之訴訟有法律上利害關係
    之第三人，為輔助一造起見，於該訴訟繫屬中，得為參加，
    同第58條第1 項定有明文。再者，告知訴訟乃當事人一造於
    訴訟繫屬中，將其訴訟告知於因自己敗訴而有法律上利害關
    係之第三人，以促其參加訴訟。而所謂有法律上利害之關係
    之第三人，係指本訴訟之裁判效力及於第三人，該第三人私
    法上之地位，因當事人之一造敗訴，而將致受不利益，或本
    訴訟裁判之效力雖不及於第三人，而第三人私法上之地位因
    當事人之一造敗訴，於法律上或事實上依該裁判之內容或執
    行結果，將致受不利益者而言（最高法院51年台上字第3038
    號判例意旨參照）。又就兩造之訴訟有法律上利害關係之第
    三人，為輔助一造起見，於該訴訟繫屬中，得為參加，民事
    訴訟法第58條第1 項定有明文。該條項所稱有法律上利害關
    係之第三人，係指第三人在私法或公法上之法律關係或權利
    義務，將因其所輔助之當事人受敗訴判決有致其直接或間接
    影響之不利益，倘該當事人獲勝訴判決，即可免受不利益之
    情形而言，且不問其敗訴判決之內容為主文之諭示或理由之
    判斷，祇須其有致該第三人受不利益之影響者，均應認其有
    輔助參加訴訟之利益而涵攝在內，以避免裁判歧異及紛爭擴
    大或顯在化（最高法院94年度台抗字第1183號裁定意旨參照
    ）。
  (二)本件原告起訴意旨主張：訴外人裕祥營造股份有限公司（下
    稱裕祥公司）承攬被告臺北縣三重市○○○○道系統支管工
    程第12標（下稱第12標），及臺北縣三重市○○○○道系統
    支管工程第13標（下稱第13標），且均已完工，並經被告分
    別於97年5月9 日及同年10月9日驗收完畢，而裕祥公司前於
    96年11月向原告借款新台幣（下同）300 萬元，約定在半年
    清償，嗣裕祥公司未能如期清償，經協議以上開二程款債權
    轉讓予原告，而約定第12標工程債權110 萬24元、第13標工
    程款債權88萬6139元轉讓予原告，並經公證在案。上開工程
    債權轉讓之情事，業經原告於97年5 月通知被告，爰訴請被
    告給付該讓與之債權金額及法定遲延利息等語。
  (三)被告陳稱：原告主張訴外人裕祥公司為償還原告之借款債務
    ，而將第12標、第13標工程款債權讓與原告，然已經第三人
    兆豐國際商業銀行股份有限公司（下稱兆豐銀行）以原告與
    裕祥公司間係通謀虛偽意思表示為由，聲明異議。準此，本
    件訴訟之結果，對於兆豐銀行應屬有法律上之利害關係，爰
    依法聲請法院依職權將本件訴訟告知兆豐銀行，使兆豐銀行
    得為參與本件訴訟之程序等語。
  (四)參加人兆豐銀行則陳述：參加人係訴外人裕祥公司之債權人
    ，前已就訴外人裕祥公司讓與第12標、第13標工程款債權予
    原告具有通謀虛偽之嫌，函被告聲明異議在案，上開工程款
    為不得讓與之債權，且裕祥公司未經公司董事會決議讓與上
    開債權，復係在裕祥公司大量退票之際，致參加人之債權無
    法受償，被告應無請求權，就本件訴訟具有法律上之利害關
    係，爰聲明為輔助被告而參加訴訟等語。
  (五)原告則對兆豐銀行參加訴訟程序，陳稱：兆豐銀行之存證信
    函所載（按即參加人對裕祥公司有債權存在，及裕祥公司轉
    讓債權予原告核屬通謀虛偽，或不得讓與之債權等情）內容
    不過是參加人為主張權利之單方面陳述，並非實情，且其主
    張內容即令為真實（原告否認之），充其量只會影響到參加
    人分配的金額，亦即兆豐銀行在本件只有「經濟上利害關係
    」，而非法律上利害關係，依上揭說明，兆豐銀行既非有法
    律上利害關係之人，因此本件實無告知其參加訴訟之必要，
    尤無准兆豐銀行參加訴訟之必要等語。
  (六)查本件訴訟涉及原告受讓裕祥公司對被告之第12標、第13標
    之工程款債權是否有效，亦即原告得否請求被告給付，而參
    加人係訴外人裕祥公司之債權人，亦有參加人提出臺灣臺北
    地方法院97年度執字第80197 號債權憑證在卷可稽，倘原告
    係通謀虛偽而受讓無效或上開工程款係有不得讓與之特約，
    為原告所明知，合屬不得請求被告給付，則參加人對訴外人
    裕祥公司之債權即有受保障之法律上及事實上之利害關係至
    明。是本件被告之抗辯是否有理由，對參加人自屬有利害關
    係，是參加人對本件訴訟具有事實上及法律上之利害關係，
    其為輔助被告參加訴訟，核無不合，應予准許。
二、原告起訴主張：
  (一)訴外人裕祥公司承攬被告第12標、第13標之工程，且均已完
    工，並經被告分別於97年5月9日及同年10月9 日驗收完畢，
    結算總價為新台幣（下同）000000000元、000000000元。而
    裕祥公司前於96年11月向原告借款300 萬元，約定在半年清
    償，嗣裕祥公司未能如期清償，經協議以上開二工程款債權
    轉讓予原告，而約定第12標工程款債權110 萬24元、第13標
    工程款債權88萬6139元轉讓予原告，此有原告與裕祥公司在
    97 年4月23日所簽訂之債權轉讓書可以為證，該轉讓契約並
    於同日經台灣台北地方法院所屬民間公證人陳建源之公證，
    此分別有公證書及轉讓契約書可以為證。上開工程債權轉讓
    之情事，業經原告於97年5月通知被告，被告亦承認上開工
    程款裕祥公司尚有尾款未領取，原告自得依裕祥公司與被告
    所訂工程程契約之約定，以及民法債權讓與之法律關係，請
    求被告給付，惟為被告拒絕。
  (二)按「讓與債權時，該債權之擔保及其他從屬之權利，隨同移
    轉於受讓人。但與讓與人有不可分離之關係者，不在此限。
    未支付之利息，推定其隨同原本移轉於受讓人。」，民法第
    295 條定有明文；另按將來債權之讓與，僅係所讓與之債權
    即讓與標的，附有條件或期限，債權受讓人於原定之條件成
    就或期限屆至時始得行使權利。故除有民法第294 條第項所
    定情形外，將來債權之讓與，尚非法所不許，且於債權讓與
    契約生效時，發生債權移轉之效力（最高法院95年台上字第
    2263號判決參閱）。上開原告與裕祥公司之債權轉讓書前經
    原告在97年5 月間向被告通知，即被告已知悉債權讓與之情
    事，而被告亦承認裕祥公司對於第12標工程及第13標工程尚
    有工程尾款未領取，此有被告機關97年12月18日北府污工字
    第0970936152號函可以為憑（原證3 ），原告自得向被告請
    求給付上開讓與之工程款債權。
  (三)原告並不知悉系爭契約特約之內容，被告如主張原告知悉系
    爭契約有不得讓與之特約，應負舉證責任：
    (1)按民法第294條第2項既明定，當事人就債權不得讓與之特
      約，不得以之對抗善意第三人，則受讓債權之第三人如屬
      善意，即不受當事人不得讓與特約之限制（最高法院96年
      台上字第1029號判決參閱）；又按債權原有讓與性，而依
      當事人之特約，債權不得讓與者，該不得讓與之特約，不
      得以之對抗善意第三人，為民法第294條第2項所明定。倘
      當事人間有債權不得讓與之特約，而債權人將其債權讓與
      第三人，若第三人知有此特約（非善意），其讓與固應為
      無效。惟該不得讓與之特約非必為第三人所知悉，是以，
      主張第三人為惡意者，應就其事實負舉證之責任（最高法
      院93年台上字第253 號判決參閱）。是主張債權受讓人為
      惡意者，自應就此有利於己之事實負舉證之責。
    (2)被告雖辯稱依照公開資訊之「契約採購要項」及「工程採
      購契約範本」之規定，原告即可獲得此一公開資訊等語。
      惟上開資訊不過為參考範例，個案契約之約定未必與參考
      範例相同，因此知悉範例規定與知悉特定契約約款內容係
      屬兩事，且原告並無參與政府工程投標之經驗，亦無從知
      悉上開公開資訊之內容，是被告主張原告知悉其與裕祥公
      司契約之特別約定，自應舉證以實其說。因原告並不知悉
      裕祥公司與被告間系爭契約特約之內容，是被告主張稱債
      權不得讓與以及債權讓與必須被告書面同意云云，並無拘
      束原告之效力。
    (3)況且，上開範本條文之用語原為：「廠商不得將契約『或
      債權』之部分或全部轉讓予他人。」等語（被證8 下方頁
      碼第34頁），而裕祥公司與被告簽訂之系爭工程契約用語
      則為：「乙方不得將本契約之部分或全部轉讓予他人」等
      語（原證4第20頁，原告同時否認被證9之形式真正，此再
      比對被證9及被證10下方頁碼格式不同，即可證明被證9並
      非系爭工程契約），兩相對照可知，系爭契約有意省略範
      本所載之「或債權」等三字，即裕祥公司與被告間工程契
      約與範本之條文明顯不同，甚至有意省略「或債權」三字
      ，即實際上系爭契約並未如被告所稱，已經特別約定「債
      權」不得轉讓，從而被告主張系爭工程款債權不得轉讓云
      云，尤顯無據。
  (四)因債權讓與屬簽約時所無法預料之情事變更，嗣後應可改為
    提出普通收據以代替發票；又被告關於提出發票之主張如係
    主張同時履行抗辯，依法亦不得拒絕給付：
    (1)按合建契約應屬承攬與互易之混合契約，其性質係基於當
      事人間之特殊信任關係，基於該契約所取得之合建權利，
      係屬民法第294條第1項第1 款所謂依債權之性質不得讓與
      之債權（最高法院88年台上字第167 號判決參閱）。亦即
      依最高法院判決所例示之見解，所謂「性質上」不得讓與
      之契約，應是指基於信任關係所成立之契約而言，至於應
      否提出發票與契約性質無關，應無適用民法第294條第1款
      之餘地。
    (2)次按「營業人銷售貨物或勞務，應依本法營業人開立銷售
      憑證時限表規定之時限，開立統一發票交付買受人。但營
      業性質特殊之營業人及小規模營業人，得掣發普通收據，
      免用統一發票。」，加值型及非加值型營業稅法第32條第
      1 項定有明文；另按「契約成立後，情事變更，非當時所
      得預料，而依其原有效果顯失公平者，當事人得聲請法院
      增、減其給付或變更其他原有之效果。」，民法第227 條
      之2第1項復著有規定。依上開規定可知，如因情事變更致
      不能開立統一發票，亦得使用普通收據，免用統一發票。
      本件債權受讓人即原告並非公司，無從開立發票，應可援
      用上開規定掣發普通收據。
      本件「工程款債權」在性質上並非不可轉讓之債權，已如
      前述，且開立發票之程序亦非不得變更，是被告自不得以
      未取得發票拒付工程款。
    (3)又如被告主張原告（或訴外人裕祥公司）應先提出發票之
      真意係主張「同時履行抗辯」（按即：原告於提出發票同
      時被告應給付聲明所載之金額），則按「他方當事人已為
      部分之給付時，依其情形，如拒絕自己之給付有違背誠實
      及信用方法者，不得拒絕自己之給付。」，民法第264 條
      第2 項定有明文；本件裕祥公司已經完成系爭第12標及第
      13標之工程，被告僅以裕祥公司尚未提出發票即拒絕自己
      之給付，顯有違誠信原則，依上開規定，被告之抗辯並不
      可採。
    (4)再按被告在裁判上援用民法第264 條之抗辯權時，原告如
      不能證明自己已為給付或已提出給付，法院應為原告提出
      對待給付時，被告即向原告為給付之判決，不能遽將原告
      之訴駁回（最高法院29年上字第895 號判例參閱）。再退
      萬步言之，如鈞院審酌後認為本件開立發票係原告應履行
      之對待給付，本件原告之訴仍為有理由，不過應同時提出
      對待給付，併此陳明。
  (五)裕祥公司對被告之工程款債權尚有餘額可供讓與：
    (1)原告與訴外人莊玉清之通知是在同一天送達被告機關，此
      由被告自行提出之被證13及14之右下角收文日期可以證明
      。惟被告在附件1及2卻刻意將原告列於莊玉清之後，並主
      張裕祥公司之債權已無餘額可供讓與云云，並不可取。
    (2)裕祥公司對於被告機關尚有部分工程款債權（物調款、保
      固金）可以領取，其中物調款金額約在新台幣（下同）15
      00萬元左右，而原告受讓之債權僅為198 萬6163元，即令
      受讓順序在林亮君等人之後，亦有餘額可供受讓，是被告
      主張裕祥公司已無債權餘額可供讓與云云，並不可取。
    (3)再按民法第87條第1 項所謂通謀虛偽意思表示，乃指表意
      人與相對人互相故意為非真意之表示而言，故相對人不僅
      須知表意人非真意，並須就表意人非真意之表示相與為非
      真意之合意，始為相當，若僅一方無欲為其意思表示所拘
      束之意，而表示與真意不符之意思者，尚不能指為通謀而
      為虛偽意思表示，在贈與或買賣契約，亦不能僅因契約當
      事人間有特殊親誼關係或價金之交付不實，即謂該贈與或
      買賣係通謀虛偽成。原審謂上訴人未能舉證證明，僅以系
      爭買賣或贈與契約與常情不合為由，主張各該契約係出於
      通謀虛偽意思表示，為無可取，因而為上訴人敗訴之判決
      ，泃無違誤（最高法院86年台上字第3865號判決參閱）。
      是被告主張原告與裕祥公司間係屬通謀虛偽意思表示云云
      ，自應負舉證之責。至於裕祥公司98年11月間向被告機關
      請領物調款乙情，係因該公司之工程款尚非全部轉讓給原
      告或其他之債權人，此由物調款尚有1500萬元左右等情可
      以證之。被告以裕祥公司請款之舉稱債權轉讓係通謀虛偽
      意思云云，顯無可取。
    (4)至於保固金債權在期限屆至後仍得為債權讓與之標的，被
      告將保固金債權排除在讓與之標的之外，亦無可取。
  (六)原告確已交付借款300萬元予裕祥公司：
    (1)裕祥公司因業務需要，確實曾在96年11月2 日透過該公司
      之負責人呂銘鴻向原告借款300 萬元，此有訴物人呂銘鴻
      之存摺載明原告之匯款紀錄可以為證（原證5 ），呂銘鴻
      代為收到300萬元款項後，即在同日將其中之250萬元存入
      裕祥公司帳戶（原證6 ），並於同日將其中50萬元用於裕
      祥公司其他必要之支出。被告如就此尚有爭執，原告將另
      行聲請傳訊裕祥公司之負責人到庭證述。是被告爭執原告
      應證明已交付金錢給裕祥公司云云，實無必要。
    (2)換言之，原告確實已將借貸款項交付給裕祥公司，被告抗
      辯原告與裕祥公司間為通謀虛偽意思表示云云，顯無可採
      。
  (七)原告訴之聲明：被告應給付原告0000000 元及自起訴狀繕本
    送達之翌日起至清償日止按週年利率百分之5 計算之利息，
    且陳明願供擔保，請准宣告假執行。
三、被告則辯稱：
  (一)按債權之讓與，經讓與人或受讓人通知債務人，對於債務人
    即生效力，固為民法第294 條所明定。然當事人間如有不得
    讓與之特約者，債權仍不得為讓與，則有民法第294條第1項
    第2 款之規定可參。經查，依被告與訴外人裕祥公司所簽定
    之工程契約書第19條之約定，裕祥公司除因公司合併、銀行
    或保險公司履行連帶保證、銀行因權利質權而生之債權或其
    他類似情形致有轉讓必要之情形外，尚須徵得被告之書面同
    意，始得將該契約之部分或全部轉讓予他人（被證六）。依
    該項契約條款之解釋，裕祥公司未經被告之書面同意，自不
    得將對於被告之工程款債權，逕自讓與第三人。又民法第29
    4條第2項雖規定，當事人間不得讓與之特約，不得對抗善意
    第三人，查系爭二項標案之契約內容，均係被告依據業已依
    法公告「契約採購要項」第23條（被證七）、「工程採購契
    約範本」第20條第7 款（被證八）及「臺北縣各機關工程契
    約書範本」第19條第6 項（被證九）之規定所印製，對此公
    告週知之資訊，原告自不知之理。換言之，原告既得由上揭
    公開之資訊得知系爭契約之內容，對於被告與訴外人裕祥公
    司間所為債權不得讓與之特約，自難認為善意之第三人。準
    此以言，原告呂銘勳雖提出與裕祥公司間之借據、匯款明細
    及債權轉讓書等文件，然原告與裕祥公司間所為債權讓與之
    合意，對於被告應尚不生效力，亦即系爭債權尚未經合法轉
    讓，原告自無由以債權人之地位，聲明請求被告給付之工程
    款。
  (二)按依債權之性質不得讓與者，債權人與第三人縱已達成債權
    讓與之合意，亦不生債權讓與之效力，復有民法第294條第1
    項第2 款之規定可參。經查，依第12標及第13標「工程契約
    書」之約定，訴外人裕祥公司於完成契約所約定之一定工作
    後，固享有請求被告給付承攬報酬之權利。然依該契約書第
    5條第2項之約定，裕祥公司尚須提出該公司之統一發票，被
    告始得依約撥付款項予該公司（被證十）。今原告與裕祥公
    司就系爭工程款債權縱已達成讓與之合意，然因原告無法開
    立以裕祥公司為名義之統一發票請被告請款，依約被告自無
    從核撥款項，可知原告與裕祥公司間之債權轉讓行為倘合法
    有效，將致被告無法履約之結果。換言之，系爭工程款債權
    依其性質係不得轉讓，參諸上開條文之規定原告與訴外人裕
    祥公司間就系爭工程款債權縱已成立轉讓之合意，依法亦不
    生債權轉讓之效力。
  (三)原告雖提出原證二所示之公證書及債權轉讓書，主張其已合
    法取得系爭工程款債權之債權人地位，然按稱消費借貸者，
    謂當事人一方移轉金錢或其他代替物所有權於他方，而約定
    他方以種類、品質、數量相同之物返還之契約，民法第 474
    條第1 項之規定乃有明文。依該規定，消費借貸性質上乃屬
    一要物契約，須貸與人確曾交付借貸物，該契約始得有效成
    立。今原告既行主張訴外人曾向其借款0000000 元，則請原
    告先就業經交付該等金額之借款予訴外人裕祥公司、其與裕
    祥公司間之金錢消費借貸契約已有效成立乙節，負擔舉證之
    責。另查，訴外人裕祥公司果已將系爭工程款債權讓與原告
    呂銘勳，衡理裕祥公司應不可能再以債權人之地位，向被告
    主張權利，惟查，訴外人裕祥公司遲於98年11月24日竟仍以
    系爭工程款債權之債權人地位，向被告請求付款（被證十一
    ），則原告與訴外人裕祥公司間就系爭工程款債權究否存在
    讓與之合意，抑或其間係為一通謀虛偽之意思表示，究屬未
    明，爰否認原證二所示「債權轉讓書」內容之真正。
  (四)查系爭工程款債權係包括每月應撥付予訴外人裕祥公司之「
    估驗款」、因應物價調整之「物價調整工程款」及「保固金
    」。其中除「保固金」須至保固期間屆至後，並未發生物之
    瑕疵或債務不履行之情事，訴外人裕祥公司始得為請求外，
    被告業已分別給付訴外人裕祥公司000000000 元及00000000
    元，經扣除保固金459828元及0000000元及懲罰性違約金191
    905元後，訴外人裕祥公司所得請求之尾款則僅分別有00000
    000 元及00000000元（被證十二）。惟系爭工程款債權，除
    原告外，尚有訴外人林亮君、王耀仁、莊玉清及陳月梅等人
    主張為債權人，其請求之金額分別如下：
    (甲)第12標工程部分（如卷附附件一）
    1、林亮君：9000000元（見被證二）。
    2、王耀仁：00000000元（見被證三）。
    3、莊玉清：0000000元（見被證四）。
    4、陳月梅：000000000元（見被證十五）。
    5、合計裕祥公司所讓與之金額已達00000000元。
    (乙)第13標工程部分（如卷附附件二）：
    1、林亮君：0000000元（見被證二）。
    2、王耀仁：00000000元（見被證三）。
    3、莊玉清：0000000元（見被證四）。
    4、陳月梅：00000000元（見被證五）。
    5、合計裕祥公司所讓與之金額已達000000000元。
  (五)由上開資料顯示，系爭工程款債權，訴外人裕祥公司轉讓之
    債權金額顯已超出其向被告所得請領之尾款數額甚鉅。原告
    訴外人林亮君、王耀仁、莊玉清及陳月梅等人與裕祥公司間
    就系爭工程款債權縱曾有讓與之合意，然亦僅應於裕祥公司
    公司前述所得請領尾款數額之範圍內，始生移轉之效力。惟
    按，所稱債權之讓與，乃於讓與人與受讓人間成立債權讓與
    契約時，債權即移轉於受讓人。本件原告雖主張業經合法取
    得系爭工程款之債權，然依訴外人林亮君、王耀仁及陳月梅
    所提出之債權轉讓書，顯示訴外人裕祥公司所轉讓予其三人
    之債權金額已分別為36000000元及29000000元，則在訴外人
    裕祥公司前述所得請領尾款數額之範圍內，於該公司與林亮
    君、王耀仁或陳月梅達成債權讓與合意時，債權即已全數移
    轉，訴外人裕祥公司嗣縱與原告林亮君就該等債權之一部分
    達成債權讓與之合意，亦係無權處分業已移轉予他人之債權
    ，原告並不因而取得系爭工程款債權之債權人地位。
  (六)末按契約書第5條第2項之約定，訴外人裕祥公司於向被告請
    款時須提出該公司之統一發票，被告始有依約給付工程款之
    義務，已如前述。經查，本件原告縱得主張其已依法取得系
    爭工程款債權之權利，然因其遲遲無法提出裕祥公司之統一
    發票，被告自尚無對於原告為任何給付之義務，復不生給付
    有無遲延之問題。準此，本件原告請求被告對其給付系爭工
    程之工程款及遲延給付之利息，亦無理由。
  (七)本件原告主張「採購契約要項」及「工程採購契約範本」之
    規定僅係參考範例，個案契約之約定未必與參考範例相同，
    因此知悉範例規定與知悉特定契約約款內容係屬兩事，且原
    告並無參與政府工程投標之經驗，亦無從知悉上開公開資訊
    之內容云云。惟按，所指「採購契約要項」係依據政府採構
    法第63條第1 項規定所訂定，「工程採購契約範本」復係主
    管機關本於「採購契約要項」之規定所訂頒，二者均屬行政
    命令之性質，基於依法行政原則，被告自應遵循，不因個案
    契約而有所差異。復按，「採購契約要項」及「工程採購契
    約範本」均係主管機關依法公告，均為公開之資訊，而為原
    告所得輕易察知，與原告有參與政府工程之經驗殊屬無涉。
    因之，原告自裕祥公司受讓系爭之債權，顯非屬民法第 294
    條第2 項規定之善意第三人，被告自非不得以與裕祥公司間
    有關系爭契約之債權須經被告同意後始得轉讓之特約，對抗
    原告權利之主張。
  (八)原告復以「工程採購契約範本」之用語：「廠商不得將契約
    或債權或全部轉讓予他人」與系爭契約之用語：「乙方不得
    將本契約之部分或全部轉讓予他人」不同，主張系爭契約係
    有意省略契約範本「或債權」等三字，爰認系爭契約並未禁
    止債權之轉讓云云。然查，所稱契約係包含多數不同之債權
    ，當事人間如已特約約定契約不得任意轉讓，則舉重以明輕
    ，自無另許個別之債權得予任意轉讓之理由。且查，裕祥公
    司與被告間之所以約定系爭契約不得任意轉讓，乃係在避免
    契約關係之複雜，今如許個別之債權得予轉讓，顯然已違反
    系爭契約之本意。因之，本件原告所為系爭契約之工程款債
    權非不得轉讓之主張，並非可採。
  (九)被告為答辯聲明：原告之訴駁回。併陳明如受不利判決，願
    供擔保請准免為假執行。
四、參加人陳述意旨略以：參加人係訴外人裕祥公司之債權人，
    前已就訴外人裕祥公司讓與第12標、第13標工程款債權予原
    告具有通謀虛偽之嫌，函被告聲明異議在案，上開工程款為
    不得讓與之債權，且裕祥公司未經公司董事會決議讓與上開
    債權，復係在裕祥公司大量退票之際，致參加人之債權無法
    受償，被告應無請求權等語。
五、兩造未爭執之事實：
  (一)訴外人裕祥公司與被告簽署有第12標、第13標工程契約，工
    程業已完工。第12標、第13標工程債權餘額，分別如下：
    (甲)第12標工程之部分：
      (1)第12標工程結算後，如未經扣除保固保證金之債權金額
        為00000000元。
      (2)第12標工程之保固保證金，經查為0000000元。
      (3)上開債權之金額尚不包含物價調整款，該物價調整款尚
        須經承包商裕祥公司函送物價指數調整工程款結算書，
        並將被告依行政院主計處之營造工程物價總指數，進行
        核估後始得確定。
    (乙)第13標工程之部分：
      (1)第13標工程結算後，保固保證金之債權金額應為
        00000000 元。
      (2)第12標工程之保固保證金，經查為0000000元。
      (3)上開債權之金額尚不包含物價調整款，該物價調整款尚
        須經承包商裕祥公司函送物價指數調整工程款結算書，
        並將被告依行政院主計處之營造工程物價總指數，進行
        核估後始得確定。
  (二)訴外人裕祥公司形式上已將第12標、第13標工程款債權分別
    讓與原告、訴外人莊玉清、王耀仁、林月梅等人，金額分別
    如下：
    (甲)第12標工程部分（見本院卷第53頁附件一）：
      (1)林亮君：9000000元（見被證二）。
      (2)王耀仁：00000000元（見被證三）。
      (3)莊玉清：0000000元（見被證四）。
      (4)陳月梅：000000000元（見被證十五）。
      (5)原告：0000000元（見原證二）
      (6)合計裕祥公司所讓與之金額已達00000000元。
    (乙)第13標工程部分（見本院卷第54頁附件二）：
      (1)林亮君：0000000元（見被證二）。
      (2)王耀仁：00000000元（見被證三）。
      (3)莊玉清：0000000元（見被證四）。
      (4)陳月梅：00000000元（見被證五）。
      (5)原告：886139元（見原證二）
      (6)合計裕祥公司讓與之金額已達000000000元。
  (三)物價調整款第12標最多不會超過新台幣0000000元，第13 標
    最多不會超過新台幣0000000元整。
  (四)上開第12標、第13標債權讓之事實，受讓人林亮君於97年 4
    月29日通知被告；受讓人王耀仁於同年5月1日通知被告；受
    讓人原告及莊玉清於同年5月5日通知被告；受讓人陳月梅於
    同年6 月23日通知被告。此有被告97年12月18日北府水污工
    字第0970936152 號函在卷可稽（見本院卷第12至14頁原證3
    ）。
六、本件暫先不論第12標、第13標工程契約第19條是否有被告與
    訴外人裕祥公司間之工程款債權不得讓與之特約，且為原告
    所明知之事實，或裕祥公司讓與該等債權是否具有通謀虛偽
    之情事，或被告是否應即時給付上開工程款權（亦即清償期
    是否已屆至）。首先應予究明者，厥為本件第12標、第13標
    工程款債權，裕祥公司讓與原告時，裕祥公司是否對被告具
    有該工程款債權存在之事實，合先指明。經查：
  (一)按民法第297條第1項規定：「債權之讓與，非經讓與人或受
    讓人通知債務人，對於債務人不生效力。但法律另有規定者
    ，不在此限。」。而債權之讓與，依民法第297條第1項之規
    定，雖須經讓與人或受讓人通知債務人始生效力，但不以債
    務人之承諾為必要，而讓與之通知，為通知債權讓與事實之
    行為，原得以言詞或文書為之，不需何等之方式，故讓與人
    與受讓人間成立債權讓與契約時，債權即移轉於受讓人，除
    法律另有規定外，如經讓與人或受讓人通知債務人，即生債
    權移轉之效力（最高法院42年度台上字第626 號判例意旨參
    照）。又「債權之讓與，非經讓與人或受讓人通知債務人，
    對於債務人不生效力，民法第297條第1項前段定有明文。故
    在債權之雙重讓與，第二受讓人之讓與通知先於第一受讓人
    之讓與通知到達債務人時，債務人得依其選擇認第二受讓人
    為債權人，或以其危險向第一受讓人為清償。」（最高法院
    77年度台上字第24號判決意旨參照）。是債權人對於債務人
    之債權讓與該債權予受讓人，債權人與受讓人之間即生債權
    讓與之效力，則債權人對於債務人已無債權時，縱令再為債
    權之讓與時，並不發生債權讓與之效力，亦即第二受讓人並
    未取得受讓之債權，並不因第一債權受讓人通知債務人債權
    讓與之事實時點，係在第二債權受讓人通知債務人債權讓與
    之事實之後而有異。至於通知債務人僅係發生債務人可否對
    抗受讓人效力之另一問題。
  (二)查依兩造不爭執之事實，裕祥公司與被告間之第12標（於97
    年5月8日竣工）、第13標（於97年1 月29日竣工）工程款債
    權額扣除裕祥公司已領取款項（見本院卷第51、52頁被證12
    ）後，分別如下：
    (甲)第12標工程之部分：
      (1)第12標工程結算後，如未經扣除保固保證金之債權額尚
        有00000000元。
      (2)第12標工程之保固保證金為0000000元。
      (3)上開(1)債權之金額尚不包含物價調整款，該物價調整款
        尚須經承包商裕祥公司函送物價指數調整工程款結算書
        ，並將被告依行政院主計處之營造工程物價總指數，進
        行核估後始得確定。惟最多不會超過新台幣0000000。
      (4)基上總計第12標工程債權餘額，目前最多不會超過0000
        0000元。則於扣除尚未到期之保固金債權額0000000 元
        後，就已屆清償期應即時給付最多不會超過00000000元
        ，應可認定。
    (乙)第13標工程之部分：
      (1)第13標工程結算後，如未經扣除保固保證金之債權額尚
        有00000000元。
      (2)第12標工程之保固保證金為0000000元。
      (3)上開(1)債權之金額尚不包含物價調整款，該物價調整款
        尚須經承包商裕祥公司函送物價指數調整工程款結算書
        ，並將被告依行政院主計處之營造工程物價總指數，進
        行核估後始得確定。惟最多不會超過新台幣0000000。
      (4)基上目前總計第13標工程債權餘額最多不會超過000000
        00元。惟依第13標工程契約第14條第八項第(五)款約定保
        固金於保固期滿且無待解決事項後30日無息發還。同約
        第16條第一項約定自全部完工驗收合格之次日起裕祥公
        司保固五年（見本院卷第89、92頁契約書，第12標、第
        13標約定之內容均相同。）。則上開保固金因保固期尚
        未屆滿（即尚未屆至清償期），目前被告自無給付之義
        務甚明。準此，目前總計第13標工程債權餘額，已屆清
        償期應即時給付最多不會超過00000000元，應可認定。
  (三)再就裕祥公司分別讓與第12標、第13標工程款債權予原告及
    訴外人林亮君、王耀仁、莊玉清、陳月梅之債權額，形式上
    兩造均未爭執之事實，如下：「
    (甲)第12標工程款讓與債權額部分（見本院卷第53頁附件一）
    ：
      (1)受讓人林亮君於97年4月22日受讓債權額為9000000元（
        見本院卷第38頁被證二）。
      (2)受讓人王耀仁於97年4月22日受讓債權額為00000000 元
        （見本院卷第39頁被證三）。
      (3)受讓人陳月梅於97年4月22日受讓債權額為000000000元
        （見本院卷第41頁被證五）。
      (4)受讓人莊玉清於97年4月23日受讓債權額為0000000元（
        見本院卷第40頁被證四）。
      (5)受讓人原告於97年4月23日受讓債權額為0000000元（見
        本院卷第11頁原證二）。
      (6)合計裕祥公司所讓與之債權額高達00000000元。
    (乙)第13標工程款讓與債權額部分（見本院卷第54頁附件二）
      ：
      (1)受讓人林亮君於97年4月22日受讓債權額為0000000元（
        見本院卷第38頁被證二）。
      (2)受讓人王耀仁於97年4 月22日受讓債權額為00000000元
        （見本院卷第39頁被證三）。
      (3)受讓人陳月梅於97年4 月22日受讓債權額為00000000元
        （見本院卷第41頁被證五）。
      (4)受讓人莊玉清於97年4月23日受讓債權額為0000000元（
        見本院卷第41頁被證四）。
      (5)受讓人原告於97年4 月23日受讓債權額為886139元（見
        本院卷第11頁原證二）。
      (6)合計裕祥公司所讓與之債權金額高達000000000元。」
    且上開第12標、第13標債權受讓人林亮君於97年4 月29日將
    讓與事實通知被告；受讓人王耀仁於同年5月1日通知被告；
    受讓人陳月梅於同年6 月23日通知被告。此有被告97年12月
    18日北府水污工字第0970936152號函在卷可稽（見本院卷第
    12至14頁原證3），則依民法第297條第1 項規定上開債權之
    讓與對債務人即被告發生效力。至於受讓人原告雖於同年 5
    月5日通知被告債權受讓之事實，早於受讓人陳月梅於同年6
    月23日通知被告之時點，但究不生影響於債權受讓人林亮君
    、王耀仁、陳月梅已通知被告債權讓之事實，而對被告發生
    讓與效力之事實。
  (四)依上開訴外人裕祥公司於於97年4 月22日讓與第12標之工程
    款債權額計有：受讓人林亮君受讓債權額9000000 元、王耀
    仁00000000元、陳月梅000000000元合計為36000000 元，但
    裕祥公司對被告之第12標之工程款債權餘額最多不會超過00
    000000元，顯已有不足，是裕祥公司嗣於97年4 月23日再讓
    與第12標之工程款債權予原告，既已無債權額可供讓與，則
    原告自無第12標之工程款債權額可得受讓至明。是原告請求
    被告給付受讓第12標工程款債權0000000 元及法定遲延利息
    ，尚有未洽，均無理由，應予駁回。
  (五)依上開訴外人裕祥公司於於97年4 月22日讓與第13標之工程
    款債權額計有：受讓人林亮君受讓債權額0000000 元、王耀
    仁00000000元、陳月梅00000000元，合計為29000000元，但
    裕祥公司對被告之第13標之工程款債權餘額，雖最多不會超
    過00000000元，但被告依第13標工程契約第14條第八項第(五)
    款約定保固金於保固期滿且無待解決事項後30日無息發還。
    同約第16條第一項約定自全部完工驗收合格之次日起裕祥公
    司保固五年（見本院卷第89、92頁契約書，第12標、第13標
    約定之內容均相同。）。而上開保固金0000000 元因保固期
    尚未屆至，目前被告自無給付保固金0000000 元之義務甚明
    。準此，被告目前總計第13標工程債權餘額已屆清償期，應
    即時給付最多不會超過00000000元，應可認定，則被告應給
    付予受讓人林亮君受讓債權額0000000 元、王耀仁00000000
    元、陳月梅00000000元，合計為29000000元，既有不足，則
    原告目前自無向被告請求即時給付之權利。是原告請求被告
    給付受讓之第13標工程款債權886139元及法定遲延利息，均
    無理由，應予駁回。
七、本件因原告敗訴，則其假執行聲請，失所附麗，應予駁回。
八、因本案事證已臻明確，兩造其餘主張、陳述及所提之證據暨
    攻擊防禦方法，經本院審酌後，認均與本案判斷結果無影響
    ，毋庸再予一一審酌或依被告聲請詢問證人徐秀廷之必要，
    附此敘明。
九、訴訟費用負擔之依據：民事訴訟法第78條。
中    華    民    國    99    年    2    月    10     日
                  民事第二庭    法  官  李行一
以上正本係照原本作成
如對本判決上訴，須於判決送達後20日內向本院提出上訴狀
中    華    民    國    99    年    2    月    10     日
                                書記官  蔡於衡

司法院資訊處製作；財團法人民間司法改革基金會備份。
